【裁判字號】    89,易,398
【裁判日期】    891107
【裁判案由】    詐欺
【裁判全文】
臺灣基隆地方法院刑事判決                          八十九年度易字第三九八號
    公  訴  人  臺灣基隆地方法院檢察署檢察官
    被      告  甲○○
右列被告因詐欺案件，經檢察官提起公訴（八十九年度偵字第二○二○號），本院判
決如左：
    主  文
甲○○無罪。
    理  由
一、公訴意旨略以：被告甲○○意圖為自己不法之所有，竟於民國八十九年三月、四
    月間，在基隆市○○○路一巷十一之五號丙○○住處，以暫時周轉為由，向丙○○借款新台幣（下同）五十餘萬元，並交付三紙已經金融行庫拒絕往來之支票以
    取信於丙○○，致不疑有他，如數交付借貸。詎事後屆期提示付款遭拒，又避不
    見面，始知受騙。因認被告涉有刑法第三百三十九條第一項之詐欺罪嫌云云。
二、按犯罪事實應依證據認定之，無證據不得推定其犯罪事實，又不能證明被告犯罪
    者，應諭知無罪之判決，刑事訴訟法第一百五十四條、第三百零一條第一項定有
    明文。所謂認定犯罪事實之證據，係指足以認定被告確有犯罪行為之積極證據而
    言，該項證據自須適合於被告犯罪事實認定，始得採為斷罪資料。弓苟未能發現
    相當證據，或證據不足以證明，自不能以推測或擬制之方法，以為裁判基礎，亦
    分別有最高法院二十九年度上字第三一０五號及同院四十年度台上字第八六號判
    例意旨可資參照。又按刑法第三百三十九條第一項詐欺罪之成立，以意圖為自己
    或第三人不法之所有，以詐術使人將本人或第三人之物交付為要件。所謂以詐術
    或人交付，必須被詐欺人因其詐術而陷於錯誤，是其所用方法不能認為詐術亦不
    致使人陷於錯誤，即不構成該罪（最高法院二十九年上字第三一０五號、四十年
    度台上字第八六號、四十六年台上字第二六０號分別著有判例可資參照）。公訴
    人認被告甲○○涉有前開詐欺犯行，係以告訴人丙○○之指訴及其提出由被告簽
    發之支票，暨被告明知交予告訴人之支票早於八十六年三月十四日列為拒絕往來
    ，仍持向告訴人借貸現款，屆期復未補足存款為其論據。
三、訊據被告甲○○固供承有向告訴人丙○○借款未還之事實，惟矢口否認有何詐欺
    犯行，辯稱：伊自八十八年二月至同年七月止陸續向丙○○借款，每月分期償還
    本金五萬元及支付利息給丙○○，迨至八十八年九月本金累積至三十五萬元，後
    來無法按期清償，又無法應告訴人之要求提供客票，始於八十九年二月三日交付
    本人之支票作為借款證明，並另簽發本票以供擔保，嗣支票到期亦無法清償欠款
    ，僅於八十九年三月二十七日償還二萬二千元，伊表示願先清償一半之本金，餘
    款每月還一萬元，但告訴人不同意，伊並無詐欺之意等語。經查：（一）被告甲○○自八十八年起即與告訴人丙○○有金錢往來，所借之款項有分期清償等情，
    此據告訴人丙○○供稱：「之前被告曾向我借過三十萬元‧‧‧」、「‧‧‧每
    月按期還我，還沒有還清，就將新的借款三十萬元加上這筆未還清借款二十萬元
    ，‧‧‧」（見本院八十九年七月二十七日訊問筆錄、八十九年十月十七日審判
    筆錄），及證人乙○○證稱：「‧‧‧被告向丙○○各借了兩次各三十萬元，‧
    ‧‧被告每月有還過不等的錢‧‧‧」等情（見本院八十九年九月十九日訊問筆
    錄），雖告訴人丙○○與證人乙○○就被告借款之數目所述不相符合，然依告訴
    人及證人乙○○上揭所述，被告與告訴人丙○○間之金錢往來，起自八十八年，
    被告所借貸之款項，一度曾分期償還之事實，應甚灼然，則若被告真有詐欺之犯
    意及犯行，何須分期清償借款？又經檢察官及本院訊問告訴人，以查明被告究係
    施用何詐術致其陷於錯誤之情，告訴人於偵查中陳稱：「（問：你為何願意借他
    錢？）他告訴我他欠錢，請我借他週轉，‧‧‧」（見偵查卷第十五頁反面），
    於本院調查時陳稱：「被告離婚又有個小孩，說要娶妻我才把錢借他」、「（問
    ：為何舊欠未清，你還借他新的借款？）他說他急需用，一直拜託我，我心軟就
    再借他」（見本院八十九年七月二十七日訊問筆錄、八十九年十月十七日審判筆
    錄），則被告於向告訴人借貸時並未隱瞞其經濟狀況，足徵告訴人丙○○同意出
    借時應已稔知被告之償債能力，告訴人憑此判斷是否出借，自有其考量，且告訴
    人於被告前債尚未清償完畢，基於對被告之同情，而再次借款予被告，其當可預
    料屆期被告有因故遲延給付之風險，告訴人對此風險之判斷而猶願意出借款項，
    顯然甘冒風險，實難認被告有施用詐術，使告訴人因而陷於錯誤可言。（二）被
    告確簽發支票號碼為ＧＢ0000000、ＧＢ0000000、ＧＢ0000
    000號，發票日各為八十九年三月十三日、八十九年四月十三日、八十九年五
    月十三日，付款銀行為保證責任基隆市第一信用合作社，金額均為十萬元之支票
    三紙交予告訴人丙○○，屆期提示不獲支付，且被告個人之上開保證責任基隆市
    第一信用合作社支票存款帳戶，於八十六年三月十四日經列為拒絕往來戶之事實
    ，為被告所是認，並有支票、退票理由單及保證責任基隆市第一信用合作社八十
    九年六月二十日基一信字第三八○號函在卷可憑，然告訴人於本院調查時陳稱伊
    於八十八年九月即將借款交付被告，經其要求被告始於八十九年農曆新年時簽發
    上開三紙支票等情明確，是被告顯非持上開三紙支票向告訴人借款，告訴人既交
    付借款予被告在先，收受上開三紙支票在後，則告訴人指訴被告以上開已拒絕往
    來之支票向其調現，致其陷於錯誤而交付借款云云，已難憑信，而支票雖為支付
    工具，然以之作為憑證亦有可能，尚難以被告事後交付已拒絕往來之支票，即謂
    被告於借款之初心存詐欺之意。（三）按債務人於債之關係成立後，如有未依債
    之本旨履行民事債務之情形，在一般社會經驗上可能之原因甚多，縱令是出於惡
    意不為履行，茍無足以證明其在債之關係發生時，自始即具有不法所有意圖之積
    極證據，亦僅能負令民事之遲延給付責任，依刑事訴訟法第一百五十四條之規定
    ，尚不得據此債信違反之客觀事態，而推定債務人原有詐欺取財之犯意。如前所
    述，被告於借款之初確有向告訴人言明急需用錢之情形，足徵被告並無故意對告
    訴人隱瞞其經濟狀況，告訴人之所以同意借款予被告週轉，要非出之於被告施用
    詐術而為，至為明甚，被告事後未能清償，要屬民事債務問題。
四、綜上所述，本件既不能證明被告於借款之初曾施行如何之欺罔手段，利用告訴人
    陷於錯誤而取得財物，自難僅因事後債務不履行之結果推測被告自始故意詐財，
    被告所為，核與刑法詐欺罪之成立要件尚有未合，被告所辯並無詐欺犯行等語，
    應堪採信，此外，復查無其他積極證據足以證明被告有何詐欺犯行，自屬不能證
    明被告犯罪，爰為無罪判決之諭知。
據上論斷，應依刑事訴訟法第三百零一條第一項，判決如主文。
本案經檢察官周啟勇到庭執行職務。
中      華      民      國      八十九      年    十一    月      七    日
                                        臺灣基隆地方法院刑事第二庭
                                            法  官
對於本件判決如有不服，應於收受送達後十日內，向本院提出上訴狀，上訴於臺灣高
等法院，並按他造當事人之人數附具繕本。


司法院資訊處製作；財團法人民間司法改革基金會備份。
